【裁判字號】    92,台上,4307
【裁判日期】    920807
【裁判案由】    違反公職人員選舉罷免法
【裁判全文】
最高法院刑事判決                              九十二年度台上字第四三○七號
    上  訴  人  甲○○
右上訴人因違反公職人員選舉罷免法案件，不服台灣高等法院台中分院中華民國九十
二年四月八日第二審判決（九十一年度上訴字第一九五二號，起訴案號：台灣台中地
方法院檢察署九十一年度選偵字第一六０號），提起上訴，本院判決如左：
    主  文
原判決撤銷，發回台灣高等法院台中分院。
    理  由
本件原判決認定上訴人甲○○係第十七屆台中縣太平市新坪里里長選舉之候選人，基
於意圖散布於眾，及意圖使同為該屆里長選舉候選人紀進豐不當選之犯意，於民國九
十一年六月五日上午某時許之競選活動期間（該屆里長選舉投票日為九十一年六月八
日，競選活動期間為九十一年六月三日至同年六月七日），將印製有「年輕穩重ㄟ少
年，Ａ錢有撇步……少年ㄟ，為何每次舉辦里內活動多向里民要錢？辦活動，內政部
、縣政府、市公所，補助款很多，新坪里資源回收，環保義工獎金優厚；利益團體把
持的北太平黃昏市場，中元普渡時，要鄰長向商店收普桌費用一千五百元（新台幣，
下同）整，烤肉也要錢，放天燈每盞三百元（民意代表上千元）這樣的里長，清廉穩
重嗎？」等不實文字之競選宣傳單，由其本人或委由不知情之競選服務處成年工作人
員，在拜票時陸續散發予不特定之多數人，並投入台中縣太平市○○路九六、九八、
一００、一０二號等住戶之信箱中，而具體指摘紀進豐有上開不實事實，足以生損害
於紀進豐之名譽及公眾對於選舉候選人之判斷。嗣於九十一年六月五日下午十四時許
經警執行搜索，及於同日晚上九時許，經鍾明智發現後報警而循線查獲上情，並扣得
上開印製有「年輕穩重ㄟ少年、Ａ錢有撇步」等文字之競選宣傳單三箱又一包（計約
一萬六千六百十一張）等情。因而撤銷第一審不當之科刑判決，改判仍論處上訴人以
意圖使候選人不當選，以文字傳播不實之事，足以生損害於公眾及他人罪刑，固非無
見。
惟查：公職人員選舉罷免法第九十二條係以意圖使候選人當選或不當選，以文字、圖
畫、錄音、錄影、演講或他法，散布謠言或傳播不實之事，足以生損害於公眾或他人
者，為其構成要件。本件於第一審調查時，證人林朝陽已證稱：「我有參加中秋活動
交三百元，訂一桌是要交三百元」等語，證人王麗美亦證稱：「我有交過三百元去參
加中秋節的活動，是交三百元一桌的」等語，證人蔣維燦並證稱：「我都沒有參加這
些民俗活動，但我可以證明確實有辦理這些民俗活動，因為我確實有看到這些活動，
有參加的人有收錢」等語（見第一審卷第二宗第二十六頁），再台中縣太平市新坪里
社區發展協會理事長陳茂杉又證稱：「我知道有辦理這些中秋節、元宵節等（活動）
，中秋節有收錢收三百元，元宵節是放天燈每盞三百元」等語（見第一審卷第二宗第
三十頁），該里第九鄰鄰長賴文芳復證稱：「我知道有辦理中秋節、元宵節等活動，
中秋節有收三百元，元宵節是放天燈每盞收三百元等語（見第一審卷第二宗第三十頁
），另證人楊永禮於原審調查時也證稱：「八十八年我們的普渡是在北太平黃昏市場
裡面辦理普渡，要參加普渡的人，一桌要繳一千五百元，才能參加普渡，當時有一張
文宣，全面通知我們里內的店家，說要參加的里民可以去鄰長那裡繳錢報名，也可以
到里長那裡報名繳錢，要參加的人拿錢來給我，我就拿去交給里長」等語（見原審卷
第二十七頁），已均證明紀進豐舉辦太平市新坪里里民活動時確有中秋節烤肉要收錢
，元宵節放天燈每盞收三百元之情形，且該里北太平黃昏市場於中元普渡時，亦有要
鄰長向商店收普桌費用一千五百元之情況。另證人張明宗於原審訊問時復結證稱：「
（里民辦理活動補助經費之來源？）市公所、縣政府兩個單位最常見」、「（里的經
費來源是否包括資源回收及環保義工之獎金？）資源回收的錢，另有一個環保義工小
隊之帳冊」等語（見原審卷第八十三頁）。是本件上訴人所印製、散發之競選宣傳單
上載：「辦活動，……縣政府、市公所，補助款很多，新坪里資源回收，環保義工獎
金優厚；……北太平黃昏市場，中元普渡時，要鄰長向商店收普桌費用一千五百元整
，烤肉也要錢，放天燈每盞三百元」等語（見偵查卷第二十四頁）是否全屬不實，已
非無疑義？再上訴人供稱：「（這樣的文宣有何根據？）以往我先生當里長時，公所
皆有補助辦烤肉等活動經費，補助款皆夠用，我先生在紀進豐前兩任當里長，皆不需
自費」等語（見原審卷第六十三頁），核與證人張明宗所證：「我們確實有辦理元宵
節、中秋節、中元節普渡等活動，里長剛開始辦這些活動時，都是免費的，後來因為
有些里民習慣不好，把一些烤肉的肉及器具拿回家，後來有些里民跟我們里辦公室建
議要酌收費用」、「我自八十六年十月起擔任新坪里里幹事。當時之里長是張久明，
他是甲○○的先生」等語，及證人陳茂杉證稱：「（張久明在任或紀進豐在任辦活動
是否都不用收錢？）現任里長紀進豐辦活動時人多的話，如中秋節烤肉就有收錢，也
辦過沒收錢的，比較小型的大部分沒有收錢，向親朋好友募款或申請經費就夠了，所
以沒有收錢」等語（見第一審卷第二宗第三十頁；原審卷第七十九頁、第一００頁）
，大致相符。而紀進豐於原審調查時也陳稱：「（申請之補助款是否對外公告？財務
如何處理？）沒有。辦活動會公告在當時活動中，並無帳冊另外公告給里民知道。有
參加活動者可能可以了解，未參加者可能無法得知」、「我並不知道要公告帳冊」、
「收費時以報名表為憑，報名表直接交到里辦公事（室）」、「（里辦公事（室）留
存之報名表有對外公開？）無」等語（見原審卷第六十四頁、第六十五頁、第八十五
頁、第八十六頁）。依上開所述，果張久明於擔任新坪里里長時其辦理里民活動均未
向里民收取費用乙節屬實，則紀進豐於其里長任內辦理里民活動時反多次向里民收取
費用，且其於收費時既未開立收據，復未主動將其活動收支情況對外公開，似此與該
里里民財產有關之事項，上訴人依里民之陳述，予以披露，能否謂其主觀上無相當理
由相信紀進豐「Ａ錢」，並進而合理質疑紀進豐「是否清廉穩重」？或不能謂其非對
可受公評之事項加以評論，而仍構成違反前揭公職人員選舉罷免法之罪，非全無斟酌
之餘地，原判決就前開有利於上訴人之證據未加說明，遽為不利於上訴人之判決，自
有判決理由不備之違法。上訴意旨指摘原判決不當，非全無理由，應認原判決有撤銷
發回更審之原因。至原判決理由欄三說明不另為無罪諭知部分，檢察官係依實質上一
罪關係起訴，基於審判不可分原則，併予發回。
據上論結，應依刑事訴訟法第三百九十七條、第四百零一條，判決如主文。
中      華      民      國    九十二    年      八      月      七      日
                              最高法院刑事第九庭
                                  審判長法官  陳  炳  煌
                                        法官  陳  正  庸
                                        法官  韓  金  秀
                                        法官  吳  信  銘
                                        法官  徐  文  亮
      右正本證明與原本無異
                                              書  記  官
中      華      民      國    九十二    年      八      月     十四     日
                                                                      ：


司法院資訊處製作；財團法人民間司法改革基金會備份。
